【裁判字號】    96,訴,1590
【裁判日期】    970331
【裁判案由】    返還不當得利
【裁判全文】
臺灣臺南地方法院民事判決              96年度訴字第1590號
原      告  元茂聯合開發股份有限公司
                        號2樓.
法定代理人  甲○○
訴訟代理人  楊譜諺  律師
被      告  乙○○
上列當事人間請求返還不當得利事件，經本院於民國97年3月18
日言詞辯論終結，判決如下：
    主  文
被告應給付原告新台幣貳佰零貳萬柒仟零壹拾柒元，及自民國九
十六年十一月二十七日起至清償日止，按年息百分之五計算之利
息。
訴訟費用新台幣貳萬壹仟零玖拾柒元由被告負擔。
本判決於原告以新台幣陸拾柒萬陸仟元供擔保後，得假執行。
    事實及理由
一、訴狀送達後，原告不得將原訴變更或追加他訴。但被告無異
    議，而為本案之言詞辯論者，不在此限，民事訴訟法第255
    條第2項定有明文。原告起訴，本係主張受讓原承租人對被
    告之押租金及租金返還請求權，依侵權行為及不當得利法律
    關係為請求，嗣於本院審理中，變更請求權之基礎，就請求
    給付押租金部分，改依基於債權受讓人之地位，依原押租金
    契約與不當得利之法律關係為請求，就租金部分，則改依基
    於其為拍定人身分，主張被告無權占用，無收取承租人租金
    之權源，依侵權行為及不當得利法律關係為請求，並均請求
    本院擇一為原告勝訴之判決，相較於其起訴時主張之法律關
    係，核已變更請求權之基礎，應屬訴之變更，惟被告對原告
    此項變更，表示無意見，而為本案言詞辯論，揆之前揭說明
    ，本院自應准許，合先說明。
二、原告起訴主張：
(一)緣原告於民國96年6月5日向本院民事執行處拍賣取得原為第
    三人吳天祝所有坐落台南縣永華段1382號土地，及其上由被
    告興建臨時建號同段2423號之未保存登記建物 (下簡稱系爭
    不動產)，拍定條件為依現況點交，詎被告於原告取得所有
    權後，仍持續對於系爭不動產上營業之攤販陳建平等27人收
    取租金，嗣經該攤販陳建平等27人對被告為終止租約之通知
    後，仍拒不返還押租金，是自96年6月5日起至96年10月4日
    止，攤販陳建平等27人已給付被告乙○○之租金總額為新台
    幣 (下同)1,464,017 元、尚未返還之押租金總額為563,000
    元。
(二)就租金部分：被告並非系爭土地所有權人，雖與土地所有權
    人成立租賃關係並將土地出租予攤販使用，惟該租賃關係業
    經本院95年度執字第17235號強制執行程序中除去，則被告
    於原告拍定買受系爭土地之前，對於系爭土地已無占有使用
    權源，自不得本於占有人之地位享有使用收益權，其收取租
    金獲有利益，爰依侵權行為及不當得利法律關係，請求被告
    應將收取之租金1,464,017元返還原告。
(三)就押租金部分：被告並不否認與攤販陳建平等27人成立租賃
    關係，然上開租賃關係業經攤販發存證信函終止，及原告以
    本起訴狀為終止租約之通知在案，則被告前對承租人收取之
    押租金即應返還之，而原告業已取得各該攤販之押租金返還
    債權讓與同意書，原告自得基於債權受讓人之地位，依押租
    金契約及不當得利之法律關係，請求被告返還押租金
    563,000 元。
(四)並聲明：被告應給付原告2,027,017元，及自起訴狀繕本送
    達翌日起至清償日止，按年息百分之5計算之利息，並以供
    擔保為條件之假執行宣告。
三、被告則辯稱：
(一)關於租金部分：
  1.原告係因拍賣取得系爭不動產之所有權，應受民法第373條
    規定所規範，在系爭不動產96年11月22日點交予拍定人即原
    告時，標的物之利益及危險，始由原告承擔，原告須承受此
    空窗期，不得對被告主張侵權行為及不當得利。
  2.被告並非原執行之債務人，僅是承租系爭土地，自資搭建系
    爭建物從事商場攤位出租之第三人，被告同意執行法院將系
    爭建物一併拍賣，既尚未取得拍定之價款，被告本有權在未
    收取價金之前，拒絕將建物點交予原告，在此期間，被告在
    屬於自己之建物內從事商業行為，不生侵權與不當得利問題
    。
(二)關於押租金部分：
  1.原告與此27名攤販簽立債權讓與書之時間為96年10月5日，
    而27名攤販終止租約之意思表示日為96年11月15日，則在96
    年11月15日，被告與此27名攤販間之租賃契約仍屬有效，此
    27名攤販對被告應無押租金返還請求權之債權債務關係存在
    ，無從將之讓與原告，此讓與應屬無效。
  2.依被告與此27名攤販所立合約書第5條規定，任何轉讓須由
    被告協調同意方可，原告所取得之債權，違反民法第294條
    第1項第2款之規定，應屬無效。
  3.執行法院曾於96年9月4日現場履勘，被告請求2個月時間安
    置此27名攤販，被告對此27名攤販言明，96年10.11月兩個
    月不再收取租金，以抵銷個人兩個月之押租金，被告將遷市
    場至復國一路與復華三街三角窗處重新營運，此27名攤販並
    無異議，則被告與27名攤販間已無押租金債權債務關係存在
    ，原告自無從依債權受讓人之地位請求被告返還押租金。
(三)並聲明：原告之訴駁回。
四、本院依民事訴訟法第270條之1規定，就兩造主張及陳述整理
    並協議簡化爭點如下：
(一)兩造不爭執事項：
  1.被告自91年4月29日起至95年4月29日止，向第三人吳天祝承
    租系爭土地，並於其上興建系爭建物，另出租予第三人陳建
    平等27人經營攤販使用，嗣被告與吳天祝間之租期屆滿，再
    續租至100年4月29日。
  2.第三人吳天祝所有上開土地，早於87年11月間，已經債權人
    中華商銀以本院87年度執全字第2735號假扣押查封在案，嗣
    經債權人台灣銀行股份有限公司 (下簡稱臺灣銀行)聲請以
    本院95年度執字第17235號執行事件引用上開假扣押執行程
    序強制執行，並經被告同意而與系爭建物於96年5月28日合
    併拍賣，由原告競標拍定，本院於96年6月5日核發權利移轉
    證書，原告於96年6月15日辦理土地所有權移轉登記完畢，
    並於96年11月22日由本院點交予原告占有。
  3.被告於上開土地96年6月15日原告辦理所有權移轉登記後，
    仍續向第三人陳建平等27位攤商收取租金至96年8月25日共
    計1,464,017元，且訂約時即曾收取押租金共計563,000元。
  4.陳建平等27人於96年10月5日將其等對被告之租金及押租金
    返還請求權讓與原告。
(二)兩造爭執事項：
  1.關於租金部分：原告因拍定取得系爭不動產，何時享有系爭
    不動產之使用收益權？被告若受有不當利益，原告得否對之
    請求返還？範圍、金額若干？
  2.關於押租金部分：27名攤販與被告間之租賃契約是否已終止
    ？原告是否已合法受讓27名攤販對被告之押租金請求權？被
    告是否曾與攤販約定以96年10、11月之租金抵銷，致原告不
    得再向其請求？
五、茲分述本院得心證之理由如下：
(一)關於租金部分：
  1.原告因拍定取得系爭不動產，何時享有系爭不動產之使用收
    益權？
  (1)按買賣標的物之利益及危險，自交付時起，均由買受人承受
    負擔，民法第373條前段固定有明文，惟按債務人之田產於
    債權人領得執行法院所發給權利移轉證書而取得所有權後，
    仍由債務人出租收取田租者，除有可認債務人為善意占有之
    特別情事外，對於債權人固有返還所收田租之義務，惟關於
    田租之返還，債權人非另有執行名義，不得聲請強制執行 (
    司法解釋院解字第3514號解釋意旨參照)。又被上訴人與債
    務人間之租賃關係，既經執行法院裁定除去後，實施拍賣，
    由上訴人拍定取得權利移轉證書，則自是時起被上訴人繼續
    占有該房屋，自屬侵害上訴人之房屋所有權，上訴人對於被
    上訴人，非不得請求賠償相當於租金之損害金 (最高法院67
    年台上字第3622號判例意旨參照)。故執行法院之拍賣，買
    受人既自領得權利移轉證書時起取得所有權，其標的之危險
    及利益，自應同時移轉於買受人。
  (2)本件原告係於96年5月28日經本院執行處競標拍定系爭不動
    產，並於繳足價金後，經本院於同年6月5日核發權利移轉證
    書 (同年月13日寄存送達原告，於同年月23日發生送達效力
    )，原告於同年6月15日辦理所有移轉登記完畢取得所有權等
    情，業經本院調取本院95年度執字第17235號執行卷宗核閱
    無訛，並有原告提出系爭土地之所有權狀乙紙可憑，參照民
    法第759條、強制執行法第98條第1項規定，原告至遲自96年
    6月15日起已取得系爭不動產之所有權，揆之前揭司法院解
    釋及最高法院判例意旨，自其時起關於系爭不動產之使用收
    益，即歸原告享有。
  (3)又系爭被告所興建之建物，係執行債權人臺灣銀行於95年9
    月4日具狀聲請執行法院與系爭土地併付拍賣，經執行法院
    以該建物係於抵押權設定後所建，有影響抵押權之實行，認
    有併付拍賣之必要，類推適用民法第877條之規定為之，亦
    有上開執行卷宗可憑，雖被告對執行法院併付拍賣系爭建物
    之處分未聲明異議，然該併付拍賣之處分，性質上仍屬強制
    執行之處分，系爭建物之拍賣仍屬執行法院之拍賣，依首揭
    說明，應排除民法373條關於一般買賣契約之規定，故被告
    辯稱在系爭不動產96年11月22日點交予拍定人即原告時，標
    的物之使用、收益始歸原告享有云云，即不足採。
  (4)另強制執行法上之拍賣，解釋上仍為買賣之一種，即拍定人
    為買受人，而以拍賣機關代替拍賣標的物所有人立於出賣人
    之地位，故拍定人向執行法院繳納價金，執行法院即係代替
    所有人立於出賣人之地位收受價金，縱尚未分配價金，所有
    人亦不得主張同時履行抗辯權而拒絕交付拍賣標的物。被告
    辯稱其尚未收受價金，有權拒絕交付系爭建物，並享有繼續
    使用系爭不動產之利益云云，自屬無據。
  2.原告得請求不當得利之範圍、金額若干？
  (1)按無法律上之原因而受利益，致他人受損害者，應返還其利
    益。雖有法律上之原因，而其後已不存在者，亦同，民法第
    179條定有明文。故得請求之範圍，應以對方所受之利益為
    限。而無權占有他人土地，可獲得相當於租金之利益，為社
    會通常觀念 (最高法院61年度台上字第1695號判例參照)。
    次按城市地方房屋之租金，以不超過土地及其建築物申報總
    價百分之10為限，土地法第97條第1項固定明文。惟城市地
    方供營業用之房屋，承租人得以營商而享受商業上之特殊利
    益，非一般供住宅用之房屋可比，所約定之租金，自不受上
    開土地法第97條規定之限制 (最高法院94年度第2次民事庭
    會議決議參照)。
  (2)原告至遲自96年6月15日起已取得系爭不動產之所有權，至
    96年11月22日本院執行處將系爭不動產點交予原告時止，被
    告於上開期間繼續占有系爭不動產，自屬侵害原告之所有權
    ，而獲有相當於租金之不當利益。是原告請求被告返還自96
    年6月15起至同年11月22日止，相當於租金之不當利益，揆
    之前揭說明，應屬正當。
  (3)至不當利益之計算，本院斟酌系爭不動產由被告出租予陳建
    平等27名攤販供商場使用，並非供一般住宅居住使用，被告
    對原告主張其自取得系爭不動產所有權後至點交時止，仍續
    向第三人陳建平等27位攤商收取之租金共計1,464,017元之
    事實亦不爭執，則原告主張被告收取之上開租金為不當之利
    益，使其受有相當於租金之損害，請求被告返還相當於租金
    之利益1,464,017元，應屬可採。
(二)關於押租金部分：
  1.第三人陳建平等27名攤販與被告間之租賃契約是否已終止？
  (1)按出租人應以合於所約定使用收益之租賃物，交付承租人，
    並應於租賃關係存續中，保持其合於約定使用、收益之狀態
    ，民法第423條定有明文。又同法第436條規定承租人因第三
    人就租賃物主張權利，致不能為約定之使用、收益者，準用
    同法第435條第2項之規定，得為終止租賃契約。故若第三人
    取得租賃物之所有權，不繼受租賃關係而向承租人為返還租
    賃物之請求，此時租賃物已有不能合於約定使用、收益之狀
    態，租賃目的陷於不能達到之狀態，出租人有給付不能之情
    事，依前揭民法436條規定準用同法435條第2項規定，承租
    人自得對出租人終止契約。
  (2)原告主張訴訟前陳建平等27名攤販已發存證信函與被告終止
    租約等情，雖據提出存證信函為據，惟未提出被告已收受之
    回執憑參，被告亦否認有收受存證信函乙節，另其主張以書
    狀之送達代為終止租約之意思表示，惟原告僅受讓押租金債
    權，並非陳建平等27名攤販之代理人，亦無權代為終止租約
    之意思表示，其上開主張固均不可採。
  (3)惟第三人吳天祝所有系爭土地，早於87年11月間，已經債權
    人中華商銀以本院87年度執全字第2735號假扣押查封在案，
    嗣經債權人台灣銀行聲請以本院95年度執字第17235號執行
    事件引用上開假扣押執行程序強制執行等情，有上開執行卷
    可憑，復為兩造不爭執之事實，而被告係於91年4月29日起
    承租系爭土地興建系爭建物，在假扣押查封後，依強制執行
    法第113條準用第51條第2項規定結果，對債權人不生效力，
    被告已不能執上開租賃關係對抗原告，被告及陳建平等27名
    攤販自亦無從主張依民法第425條規定，應由原告繼受渠等
    間之租賃關係。第三人陳建平等27名攤販既不能對原告主張
    租賃關係，原告復向執行法院請求排除第三人之占有，將系
    爭不動產點交予原告，有原告請求點交系爭不動產之聲請狀
    、執行法院核發之自動履行命令，及執行法院於96年9月4日
    現場履勘之執行筆錄附於上開執行卷宗可憑，系爭不動產既
    因原告本於所有權人之地位之請求點交，致第三人陳建平等
    27名攤販不能為約定之使用、收益，依上開說明，渠等自得
    終止與被告間之租賃契約。
  (4)又原告主張陳建平等27名攤販使用系爭不動產至96年9月間
    即全部搬離等情，被告亦自承96年9月4日執行法院履勘現場
    時，其曾向渠等表示已另建商場，於同年11月22日可完成，
    惟渠等仍於半夜搬空器具，脫離至復華三街之「日上黃昏市
    場」等情屬實，顯見陳建平等27名攤販，於原告請求點交系
    爭不動產，並經本院履勘現場查明使用狀況，知悉系爭不動
    產已由原告買受，無法於系爭不動產上繼續營業，因而搬離
    系爭不動產，此舉堪認攤販間已有不願繼續契約而與被告終
    止租賃契約之默示意思表示，被告既已知悉陳建平等27名攤
    販均已搬離，自足認兩造間之租賃關係已經終止。
  2.原告是否已合法受讓陳建平等27名攤販對被告之押租金債權
    ？
  (1)按房屋租賃保證金（即押租金）之返還，當然為租期屆滿時
    ，出租人與保證人所負回復原狀之義務。如出租人與保證人
    於租期屆滿時未履行此義務，縱租賃關係於租期屆滿時消滅
    ，而其返還保證金之義務，要難認為隨同失其存在（最高法
    院48年台上字第1196號判例參照）。又押租金在擔保承租人
    租金之給付及租賃債務之履行，在租賃關係消滅前，出租人
    不負返還之責。本件租賃關係既已消滅，承租人且無租賃債
    務不履行之情事，從而其請求出租人返還押租金，自為法之
    所許（最高法院83年台上字第2108號判例參照）。
  (2)陳建平等27名攤販既已於96年9月間搬離系爭不動產而與被
    告終止租約，被告又未能提出渠等有違反租約之債務不履行
    之情事，依上開判例意旨，自得對被告請求返還押租金。而
    渠等俟於96年10月5日始將系爭對被告之押租金債權讓與原
    告等情，亦有原告提出之債權讓與同意書27紙附卷可稽 (見
    本院補字卷第40至66頁)，並無被告所辯原告受讓押租金債
    權在陳建平等27名攤販取得押租金債權前之問題。
  (3)況將來債權之讓與，僅係所讓與之債權即讓與標的，附有條
    件或期限，債權受讓人於原定之條件成就或期限屆至時始得
    行使權利。故除有民法第294條第1項所定情形外，將來債權
    之讓與，尚非法所不許，且於債權讓與契約生效時，發生債
    權移轉之效力(最高法院95年度台上字第2263號判決參照)。
    故縱如被告抗辯其與陳建平等27名攤販間之租賃契約迨至96
    年11月15日始終止，則渠等於96年10月5日將對被告之押租
    金返還之債權讓與原告，揆之上開最高法院判決意旨，仍生
    債權讓與之效力，被告以此為辯，自不足採。
  (4)又依被告與攤販間之商廠合約書所定 (見本院訴字卷第37至
    89頁)，其中約定「契約期間內，乙方 (攤販)如欲終止租賃
    ，可自行轉讓他人，但須由甲方 (被告)協調同意方可轉讓
    」等語，依其文義所載，顯係約定關於租賃契約之轉讓須得
    被告之同意，並無押租金債權之讓與應得被告同意之約定，
    被告以此為據，辯稱原告所取得之債權，違反民法第294條
    第1項第2款之規定，應屬無效云云，自無可採。
  3.被告是否曾與攤販約定以96年10.11月之租金抵銷押租金，
    致原告不得再向其請求？
  (1)按當事人主張有利於己之事實者，就其事實有舉證責任，民
    事訴訟法第277條前段定有明文，又同法第400條第2項對經
    裁判之抵銷數額，復明定有既判力，則主張抵銷之當事人就
    其主張抵銷之債權及數額確實存在之事實自負有舉證責任 (
    最高法院88年度台上字第3398號判決參照)。
  (2)被告自承與攤販約定以96年10、11月之租金抵銷押租金，僅
    係口頭約定並無書面可資憑證。且陳建平等27名攤販若係於
    96 年9月4日執行法院履勘現場後，與被告達成繼續承租至
    96 年11月22日止，並以押租金抵繳2個月租金之合意，殊無
    可能不顧押租金無法取回之損失，隨即於96年9月間搬離商
    場而與被告終止租約之理，空言主張已非可採。此外，被告
    並未能提出其他證據證明上情，其此部分之抗辯自屬無據。
六、綜上所述，原告至遲於96年6月15日既已取得系爭不動產所
    有權，被告自是時起至96年11月22日點交時止，無權占用原
    告所有之不動產，而受有相當於租金之利益，使原告受有損
    害，原告自得請求被告給付此段期間所收取之租金1,464,01
    7元之利益。又被告與陳建平等27名攤販間之租賃契約既已
    終止，攤販又將押租金債權讓與原告，則原告對被告為讓與
    之通知後，本於債權受讓人之地位，依原押租金契約，自得
    請求被告返還所收取之押租金563,000元。從而，原告依不
    當得利之法律關係，請求被告給付1,464,017元，依押租金
    契約法律關係，請求被告給付563,000元，共計2,027,107元
    ，及自起訴狀繕送達翌日即96年11月27日起至清償日止，按
    年息百分之5計算之利息，即有理由，應予准許。
七、另法院為終局判決時，應依職權為訴訟費用之裁判，民事訴
    訟法第87條第1項定有明文，參酌同法第91條第1項規定法院
    未於訴訟費用之裁判確定其費用額者，第一審受訴法院於該
    裁判有執行力後，應依聲請以裁定確定之之立法意旨，本院
    自得於本件判決時，一併確定兩造應負擔之訴訟費用額。查
    本件原告起訴訴訟標的金額為2,027,107元，其應徵第一審
    裁判費為21,097元，此外，本件無其他訴訟費用支出，故本
    件之訴訟費用額確定為21,097元，應由敗訴之被告負擔。
八、原告陳明願供擔保，聲請宣告假執行，核無不合，爰酌定相
    當擔保金額准許之。
九、又本院已依原告主張之不當得利及押租金契約為其勝訴之判
    決，關於其另依侵權行為法率關係請求租金之損失，及依不
    當得利法率關係請求押租金部分，本院自無庸再予審酌。另
    本件判決結果已臻明確，兩造其餘主張及攻擊、防禦並證據
    資料，對判決結果無影響，爰不逐一論述，附此說明。
十、結論：原告之訴為有理由，依民事訴訟法第78條、第87條第
    1項、第390條第2項，判決如主文。
中    華    民    國    97    年    3     月    31    日
                  民事第一庭    法  官  高榮宏
以上正本係照原本作成。
如對本判決上訴，須於判決送達後20日內向本院提出上訴狀。
中    華    民    國    97    年    3     月    31    日
                                書記官  陳淑芬


司法院資訊處製作；財團法人民間司法改革基金會備份。
